臺北高等行政法院判決　　　　　　　　　　　　　　　九十二年度訴字第九七三號
　　　　　　　　　　　　　　　.
　　原　　　告　甲○○
　　被　　　告　勞工保險局
　　代　表　人　蔡吉安總經理.
　　訴訟代理人　乙○○
　　　　　　　　丁○○
右當事人間因勞保事件，原告不服行政院勞工委員會勞訴字第中華民國九十二年一月
十五日勞訴字第０九一００五０四六九號訴願決定，提起行政訴訟。本院判決如左：
　　主  文
原告之訴駁回。
訴訟費用由原告負擔。
　　事  實
一、事實概要：原告之夫即被保險人程長福於九十年二月八日由筠好企業有限公司 (
    下稱筠好公司 )申報加保，嗣於同年十二月六日因鼻咽癌死亡，其受益人即原告
    申請其死亡給付，案經被告審查，以筠好該公司並無被保險人之人事及工作等資
    料，難認其為該公司所僱用之員工，且被保險人死亡係退保後發生之事故，且距
    其於八十六年四月七日自前一投保單位退保已逾一年，依勞工保險條例十六條第
    二項、第十九條及第二十四條規定，於九十一年五月二十一日以保承行字第０九
    一一０一一九八００號函，核定自九十年二月八日起取消程長福之被保險人資格
    ，已繳保險費不予退還，並否准原告所請死亡給付。原告不服，向勞工保險監理
    委員會申請審議，經該會審定申請審議駁回後，提起訴願，亦遭決定駁回，遂提
    起本件行政訴訟。
二、兩造聲明：
　　(一)原告聲明：
      1.訴願決定、審議審定及原處分均撤銷。
      2.被告應核給原告被保險人之死亡給付新台幣（以下同）一百四十萬零三千五
        百元。
　　(二)被告聲明：駁回原告之訴。
三、兩造之爭點：被保險人是否有受僱於筠好公司而從事工作之事實？
　　(一)原告主張之理由：
      1.原告之配偶程長福於九十三年二月八日由筠好企業有限公司到職加保，九十
        年十二月六日鼻咽癌死亡，原告向被告申請其死亡給付，案經被告審查認為
        原告配偶不為該公司所雇用之員工，乃依勞工保險條例第二十四條及十九條
        規定逕自退保，並撤銷原告所請死亡給付。原告不服提起爭議審議，行政院
        勞工委員會訴願亦遭駁回。
      2.關於原告配偶所任職之公司採榮譽上班制，員工僅數人，每日均由負責人掌
        握出勤狀況及監督管理，原告並提出相關資料與被告審查卻一再刁難實難口
        服，因此原告提起本件訴訟，請求判決如聲明所示。
　　(二)被告主張之理由：
      1.本件經被告派員訪查及筠好公司來函所述，該公司並無程長福之人事、出勤
        、工作及經手資料可稽，且所檢附之領薪資料又諸多矛盾，顯不足採信，難
        認程長福為該公司所僱用之員工，被告乃依勞工保險條例第二十四條規定，
        自九十年二月八日起取消程長福之被保險人資格，已繳之保險費依同條例第
        十六條第二項規定不予退還；至程長福於九十年十二月六日死亡，係退保後
        發生之事故，不符同條例第十九條第一項規定，且距其於八十六年四月七日
        自前一投保單位退保已逾一年，亦核無同條例第二十條規定之適用，乃核定
        否准所請死亡給付，並無不當。
      2.原告訴稱程長福所任職之公司採榮譽制，員工僅數人，每日均由負責人掌握
        出勤狀況及監督管理，其提出相關資料給予被告審查，卻一再刁難云云，惟
        查被告於九十一年一月十四日派員訪查時，據該公司負責人丙○○稱略以：
        「……約於九十年十二月底已將有關程長福之人事、工作及領薪紀錄等資料
        交給程長福配偶甲○○，已聯絡甲○○將程長福之資料逕寄貴局」等語，此
        有訪問紀錄可稽，惟查原告甲○○申請死亡給付時並未檢附上開負責人所稱
        之人事及工作紀錄，而該公司嗣於九十一年四月二十四日來函稱：「……有
        關於程長福任職內及全體員工工作報表，因遭納莉颱風淹水，部分書面文件
        皆淹毀丟棄，故無資料可提供。」核與該公司負責人丙○○前開說詞不符，
        尚難採信。
      3.另查，該公司雖檢附程長福薪資資料，惟查該公司於被告派員訪查時所出具
        之程長福薪資明細表，與該公司嗣後來函所附程長福蓋章請領之薪資收據，
        兩者薪資金額並不相符，且竟有程長福死亡後九十一年六月及八月之薪資收
        據，顯有矛盾；又查程長福於九十年二月八日加保後，為治療鼻咽癌須作化
        學及放射治療，其每月就醫次數頻繁，惟據公司所提供之薪資明細表或薪資
        收據顯示，程長福每月仍支領相同數額之薪資，此與一般給薪常情亦不合，
        所提薪資資料顯難採信。綜上，該公司既無程長福之人事、出勤、工作及經
        手資料可稽，且所檢附之領薪資料又諸多矛盾，顯不足採信，自難認程長福
        確為該公司所僱用之員工，被告被告依勞工保險條例第十九條、第二十四條
        規定，取消程長福之被保險人資格，並否准原告所請死亡給付，即無不合。
　　理  由
一、本件原告起訴時，被告之代表人為廖碧英，嗣於訴訟中變更為蔡吉安，茲據新任
    代表人具狀聲明承受訴訟，於法尚無不合，應予准許。
二、按「年滿十五歲以上，六十歲以下之左列勞工，應以其雇主或所屬團體或所屬機
    構為投保單位，全部參加勞工保險為被保險人：一受僱於僱用勞工五人以上之公
    、民營工廠、礦場、鹽場、農場、牧場、林場、茶場之產業勞工及交通、公用事
    業之員工。二受僱於僱用五人以上公司、行號之員工。…」「勞工保險之保險費
    一經繳納，概不退還。」「投保單位故意為不合本條例規定之人員辦理參加保險
    手續，領取保險給付者，保險人應依法追還；並取消該被保險人之資格。」勞工
    保險條例第六條第一項第一、二款、第十六條第二項前段及第二十四條分別定有
    明文。又被保險人或其受益人，於保險效力開始後，停止前發生保險事故者，得
    依勞工保險條例規定，請領保險給付；惟被保險人在保險有效期間所發生之傷病
    事故，於保險效力停止後，已連續請領傷病給付或住院診療給付者，如因同一傷
    病及其引起之疾病致殘廢或死亡者，仍得請領殘廢給付或死亡給付；其非因病癒
    而經保險人自設或特約醫院同意出院後，在保險效力停止之日起一年內，因同一
    傷病及其引起之疾病致殘廢或死亡者亦同，亦為同條例第十九條第一項、第二十
    條第二項所明定。
三、本件原告之夫即被保險人程長福於八十六年四月七日由前投保單位申報退保後，
    於九十年二月八日再由筠好公司申報加保，嗣於同年十二月六日因鼻咽癌死亡，
    其受益人即原告檢據申請其死亡給付，案經被告審查，以筠好該公司並無被保險
    人之人事及工作資料，難認其為該公司所僱用之員工，且其死亡係退保後發生之
    事故，乃依勞工保險條例十六條第二項、第十九條及第二十四條規定，於九十一
    年五月二十一日以保承行字第０九一一０一一九八００號函，核定自九十年二月
    八日起取消程長福之被保險人資格，已繳保險費不予退還，並否准原告所請死亡
    給付之事實，有被保險人之保險異動資料查詢表、勞工保險給付申請書、死亡證
    明書、戶籍謄本及被告前開函附原處分卷可稽，並為兩造所不爭。原告不服循序
    提起行政訴訟，主張：其配偶所任職之公司採榮譽上班制，員工僅數人，每日均
    由負責人掌握出勤狀況及監督管理，原告已提出相關資料，詎被告審查卻一再刁
    難等語。故本件厥應審究者，係被保險人是否有受僱於筠好公司而從事工作之事
    實？
四、經查：
    (一)按當事人主張有利於己之事實者，就其事實有舉證之責任，民事訴訟法第二百
      七十七條前段定有明文，依行政訴訟法第一百三十六條之規定，上開規定為行
      政訴訟程序所準用。又按人民提起課予義務訴訟請求行政機關作成授益行政處
      分，係在增加自己之權利，依上開規定，自應就權利發生實體上規定要件最低
      度事實負舉證責任，本件原告主張其有受僱於正穎公司而從事工作之事實，自
      應負舉證責任。
    (二)本件被告於九十一年一月十四日派員訪查時，筠好公司之負責人丙○○係陳稱
      ：程長福於九十年二月八日加保後，確有實際工作，擔任銷售工程師，在外從
      事銷售、洽談代理方面之事宜，迄同年十月間，程長福有向其表示將至醫院檢
      查身體，至其發病及經過均不詳，又該公司採榮譽制，每日均由負責人本人確
      實掌握出勤狀況及直接監督管理工作進度，故未製作出勤紀錄等語，然未能提
      供任何有關被保險人程長福在職期間經手之銷售資料或承辦工作紀錄以資證明
      ，嗣本院再傳訊該公司負責人李芙容到庭作證時，旋改稱：程長福係擔任該公
      司銷售工程師之職務，因該公司生產雷射雕刻機屬高價精密之機器儀器，不易
      了解，故第一年程長福係在工廠內了解機器之特性，並沒有到外面銷售任何機
      器，其每月給程長福約現金四萬元之固定薪水，該公司當時並未設立打卡制度
      ，程長福當時天天都有出勤，有時候上午、有時候下午或是晚上都會來公司上
      班等情 (見本院九十三年二月二十七日準備程序筆錄)，前後陳述互有歧異，
      ，復參諸原處分所附程長福之就醫紀錄明細表所載，程長福於九十年二月八日
      加保後，為治療鼻咽癌須作化學及放射治療，每月就醫次數頻繁 (其中九十年
      二月有四天；三月有十天；四月有五天；五月有七天；六月有二天；七月有十
      天；八月亦有五天 )，證人丙○○身為筠好公司之負責人並實際監督公司人員
      差勤，竟未察覺程長福之出勤情形有異或審酌其身體及工作狀況，而仍每月給
      予程長福固定四萬元之薪資，顯與一般社會常情有違，其證言殊難採信。
    (三)又筠好公司於被告派員訪查時，雖提出該公司製作之程長福薪資明細表，並於
      九十一年五月八日再補具說明書、扣繳憑單、南山人壽團體意外險加保證明及
      程長福每月蓋章請領之薪資收據為證。惟觀諸前開有關程長福之薪資明細表及
      每月薪資收據所載，二者所載程長福每月請領之薪資金額並不相符，且竟有程
      長福死亡後九十一年六月及八月之薪資收據，顯有矛盾，前開薪資證明是否實
      在，顯有疑問？復佐以證人李芙容於本院作證時陳稱：程長福任職期間，只有
      在工廠見習了解機器之特性，尚未開始從事銷售，而領取固定四萬元薪水云云
      ，並參諸前開程長福之就醫紀錄明細表所載，其每月就醫次數頻繁，且九十年
      三月及七月各有十天須請假就診；同年五月亦有七天須請假就診等情，何以其
      在九十年三月、五月及七月間，每月仍得領取三千四百元至四千元不等之績效
      獎金？在在與一般給薪常情不符，益證筠好公司出具之前開薪資明細表、扣繳
      憑單及薪資收據之記載不實，自難據此認定該公司有僱用被保險人程長福從事
      工作屬實。此外，原告亦未能另舉其他證據，證明被保險人程長福確為筠好公
      司所僱員工，並有實際從事工作之事實，則本件所生事實不明之不利益，自應
      歸屬於應負舉證責任之原告。故原告既未能舉證證明被保險人有受僱於投保單
      位筠好公司而從事工作之事實，徒以其於加保期間死亡而而申請死亡給付，即
      非有據。
五、綜上所述，被告以筠好公司並無被保險人程長福之人事工作資料，難認其為該公
    司所僱用之員工，且其死亡係退保後發生之事故，而核定自九十年二月八日起取
    消程長福之被保險人資格，已繳保險費不予退還，並否准原告所請死亡給付之處
    分，揆諸前揭規定，並無違誤，審議審定、訴願決定遞予維持，俱無不合，原告
    仍執前詞，訴請撤銷訴願決定、審議審定及原處分，並請求被告應依其申請核給
    死亡給付，均無理由，應予駁回。
據上論結，本件原告之訴為無理由，爰依行政訴訟法第九十八條第三項前段，判決如
主文。
中　　　華　　　民　　　國　　九十三　　年　　　六　　　月　　二十三　　日
                        臺 北 高 等 行 政 法 院   第 一 庭
                                      　　 審 判 長 法  官　徐瑞晃
                                      　　          法  官　吳慧娟
                                              　　  法  官　蕭惠芳
右為正本係照原本作成。
如不服本判決，應於送達後二十日內，向本院提出上訴狀並表明上訴理由，如於本判
決宣示後送達前提起上訴者，應於判決送達後二十日內補提上訴理由書（須按他造人
數附繕本）。
中　　　華　　　民　　　國　　九十三　　年　　　六　　　月　　二十三　　日
             　　　　　　　　　　　　　　           書記官　李淑貞
